【裁判字號】    99,訴,2210
【裁判日期】    991210
【裁判案由】    妨害自由等
【裁判全文】
臺灣臺中地方法院刑事判決              99年度訴字第2210號
公  訴  人  臺灣臺中地方法院檢察署檢察官
被      告  黃錫興
選任辯護人  陳武璋律師
上列被告因妨害自由等案件，經檢察官提起公訴（99年度偵字第
14299號），本院判決如下：
    主    文
黃錫興以加害生命、身體之事，恐嚇他人致生危害於安全，處有
期徒刑肆月，如易科罰金，以新臺幣壹仟元折算壹日。
其餘被訴妨害自由部分，無罪；另被訴傷害及毀損部分，均公訴
不受理。
    犯罪事實
一、黃錫興與廖翎甄（後改名為廖美容）本為朋友關係，廖翎甄
    自民國96年間陸續向黃錫興借款新臺幣（下同）達3,500,00
    0元，每月需給付利息予黃錫興，迄98年10月10日，因廖翎
    甄經營的製鞋工廠未收齊貨款，致其交付予黃錫興之票面金
    額分別為42,000元及30,000元之支票2紙到期未兌現，黃錫
    興便要求廖翎甄1次給付2,000,000元，惟廖翎甄無法清償，
    黃錫興遂與同居人林玲如及友人許明文於98年10月15日，至
    廖翎甄位於臺中縣大里市○○路○段52號的工廠向廖翎甄討
    債，因廖翎甄表示無錢可清償，黃錫興即基於傷害之故意，
    拿起置於一旁之鐵製鞋鍹丟向廖翎甄，造成廖翎甄受有腹部
    內出血及手臂擦傷等傷害，嗣黃錫興欲接續持椅子擊打廖翎
    甄，幸遭許明文及廖翎甄之夫卓琮清（後改名為卓紹筌）阻
    止而未遂(傷害部分業據廖翎甄撤回告訴)，許明文並將黃錫
    興拉離上開工廠，其等3人便離開現場。然黃錫興復於98年1
    0月28日13時30分許至上開廖翎甄經營的工廠，基於毀損之
    犯意，摔砸辦公室內的椅子、電腦及監視器等物(毀損部分
    業據廖翎甄撤回) ，復基於傷害之故意，向廖翎甄丟鐵鍹但
    未丟到，並持椅子及其他物品朝廖翎甄處丟擲，造成廖翎甄
    受有前臂之開放性傷口、胸壁挫傷及胸壁挫傷等傷害(傷害
    部分業據廖甄翎撤回告訴) ，另基於恐嚇之犯意，向廖翎甄
    出言恐嚇稱「今天不還錢，就要妳去殯儀館找位置」、「妳
    到12樓去跳樓死一死，不要做戲」等加害生命、身體等言語
    ，致廖翎甄心生畏懼，迄同日15時16分許，林玲如偕同數名
    不詳年籍姓名之人到場，黃錫興始隨同林玲如等人離開現場
    。
二、案經廖翎甄訴由內政部警政署刑事警察局移送臺灣臺中地方
    法院檢察署檢察官偵查起訴。
    理    由
壹、證據能力部分：
一、按被告以外之人於偵查中向檢察官所為之陳述，除顯有不可
    信之情況者外，得為證據，刑事訴訟法第159條之1第2項定
    有明文。蓋因檢察官與法官同為司法官，且檢察官代表國家
    偵查犯罪，依法有訊問被告、證人及鑑定人之權力，且須對
    被告有利、不利之情形均應注意，況徵諸實務運作，檢察官
    實施刑事偵查程序，亦能恪遵法定程序之要求，不致有違法
    取證情事且可信度極高，此外，依刑事訴訟法第248條第1項
    前段，於偵查中之被告，就證人所為證言本得詰問證人，其
    詰問權已受保障，此外，縱被告於偵查程序中未詰問證人，
    就得為證據之被告以外之人於偵查中向檢察官所為之陳述，
    其詰問權之欠缺，亦非不得於審判中由被告行使以補正，而
    完足為經合法調查之證據（最高法院97年度臺上字第356號
    判決意旨參照），又刑事訴訟法有關傳聞法則及例外規定（
    第159條至第159條之5），於條文係明文規定得為證據者（
    如第159條之1第1項），或條文已明定原則上有證據能力，
    但當事人不爭執或未抗辯其有例外否定證據能力之情形，即
    無蛇足說明其有證據能力之必要。同法第159條之1第2項規
    定：「被告以外之人於偵查中向檢察官所為之陳述，除顯有
    不可信之情況者外，得為證據。」係明文規定被告以外之人
    於偵查中向檢察官所為之陳述，原則上為法律規定有證據能
    力之傳聞例外，僅於顯有不可信之情況，始例外否定其得為
    證據…，此項未經被告詰問之被告以外之人於偵查中向檢察
    官所為之陳述，依刑事訴訟法第159條第1項、第159條之1第
    2項之規定，除顯有不可信之例外情況外，原則上為「法律
    規定得為證據」之傳聞例外，依其文義解釋及立法理由之說
    明，並無限縮於檢察官在偵查中訊問證人之程序，應已給予
    被告或其辯護人對該證人行使反對詰問權者，始有證據能力
    之可言。為保障被告之反對詰問權，並與現行法對傳聞例外
    所建構之證據容許範圍求其平衡，證人在偵查中雖未經被告
    之詰問，倘被告於審判中已經對該證人當庭及先前之陳述進
    行詰問，即已賦予被告對該證人詰問之機會，則該證人於偵
    查中之陳述即屬完足調查之證據，而得作為判斷之依據(最
    高法院97年度臺上字第405號判決意旨參照)，是被告以外之
    人前於偵查中已具結而為證述，已受真實性及任意性之擔保
    ，故除反對該項供述得具有證據能力之一方，已釋明「顯有
    不可信之情況」之理由外，不宜遽指該證人於偵查中之陳述
    不具證據能力，方符前揭法條之立法意旨。本案告訴人即證
    人廖翎甄、證人卓琮清於檢察官偵查中所為之證述，被告黃
    錫興及其選任辯護人並未提及檢察官在偵查時有任何不法取
    供之情形，是客觀上並無顯不可信之情況，且證人廖翎甄、
    卓琮清於本院審理時，已基於證人之地位經合法具結，並在
    賦予被告對質詰問機會之情形下為證述，故上開證人廖翎甄
    、卓琮清於偵查中之證言，已屬完足證查之證據，自具有證
    據能力。
二、按被告以外之人於檢察事務官、司法警察官或司法警察調查
    中所為之陳述，基於實體發現真實之訴訟目的，依刑事訴訟
    法第159條之2規定，如與審判中之陳述不符時，經比較結果
    ，其先前之陳述，相對「具有較可信之特別情況」，且為證
    明犯罪事實存否所「必要」者，或於審判中有第159條之3所
    列死亡等原因而無法或拒絕陳述之各款情形之一，經證明其
    調查中所為陳述絕對「具有可信之特別情況」，且為證明犯
    罪事實之存否所「必要」者，亦例外地賦與證據能力。是所
    謂「顯有不可信性」、「相對特別可信性」與「絕對特別可
    信性」，係指陳述是否出於供述者之真意、有無違法取供情
    事之信用性而言，故應就偵查或調查筆錄製作之原因、過程
    及其功能等加以觀察其信用性，據以判斷該傳聞證據是否有
    顯不可信或有特別可信之情況而例外具有證據能力，並非對
    其陳述內容之證明力如何加以論斷，此有最高法院94年度臺
    上字第629號判決可資參照。所謂「具有較可信之特別情況
    」，係指該項陳述係在具有比較可相信為真實之特殊情況下
    所為，例如被告以外之人出於自然之發言、臨終前之陳述，
    或違反自己利益之陳述等特別情形均屬之。蓋被告以外之人
    在類此特別情況下所為之陳述，就通常而言，其虛偽之可能
    性偏低，可信之程度較高，若該項陳述為證明犯罪事實存否
    所必要，依上規定，自得構成傳聞法則之例外，而承認其證
    據能力。故而，應從客觀上之環境或條件等情況，例如：偵
    查或調查筆錄製作之背景、原因、過程、陳述時有無其他訴
    訟關係人在場，陳述時之心理狀況、有無受到強暴、脅迫、
    詐欺、利誘等外力之干擾等情，綜合加以觀察，是否有足以
    取代審判中反對詰問之可信性保證者之情形，不得單憑警詢
    距案發時間較近，或以證人事後有承受外界干擾而受污染之
    虞，即逕謂於警詢之陳述較為可採。否則，將造成因警詢之
    時間順序通常在先，該審判外陳述之證據價值，反優於審判
    中經具結、詰問等程序所為陳述之不當結果。且上開規定所
    指「具有較可信之特別情況」，係屬傳聞證據例外取得證據
    能力之特別要件，與一般供述證據必須具備任意性之證據能
    力要件有別，二者不可混為一談。故被告以外之人於檢察事
    務官、司法警察官或司法警察調查中所為與審判中不符之陳
    述，縱係出於自由意思，然仍必須具備「具有較為可信之特
    別情況」及「證明犯罪事實存否所必要」之要件，始能採為
    證據。不能僅以被告以外之人在檢察事務官、司法警察官或
    司法警察調查中所為與審判中不符之陳述係出於其自由意思
    ，即謂具有特別可信之情況，而採為犯罪之證據（最高法院
    95年度臺上字第2288號、95年度臺上字第2696號、95年度臺
    上字第15  25號、94年度臺上字第5490號裁判均可參照）。
    本案證人廖翎甄在本院審理時所證述之內容與其於警詢時所
    為指證之情節不一致，然觀之證人廖翎甄於警詢中所為陳述
    ，乃出於其自己意思，並查無積極證據足認員警有何違法詢
    問之情事，亦無證人廖翎甄有何受強暴、脅迫等外力干擾之
    情形，且當時距離案發時點為接近，其記憶自較清晰，對本
    案案發經過之陳述當較日後所述完整詳盡，顯有較可信之特
    別情況，復為證明本案犯罪事實存否所必要者，故認證人廖
    翎甄於警詢時所指證之內容，依前揭說明意旨，應有證據能
    力，被告之選任辯護人陳稱證人廖翎甄於警詢之證詞無證據
    能力之詞，尚非可採。
貳、有罪部分：
一、訊據被告黃錫興固不否認有分別於上開98年10月15日、同年
    月28日至告訴人廖翎甄之工廠內協商債務清償問題之事，惟
    矢口否認有為上揭恐嚇之犯行，並辯稱：伊沒有說要告訴人
    跳樓什麼的話之詞，被告之選任辯護人於本院準備程序為被
    告答辯稱：被告自始否認恐嚇部分，且證人卓琮清也說無恐
    嚇情形，又告訴人前後於警、偵訊所述不一致，被告是害怕
    倘告訴人無法解決債務，被告及告訴人都會遭人找麻煩，而
    關於「妳到12樓去跳樓死一死」部分是詛咒的話，亦與恐嚇
    不相當等詞。經查：
(一)、告訴人即證人廖翎甄於偵訊時具結證稱：被告有跟伊說「
      今天不還錢，就要你去殯儀館找位置」的話，被告另跟伊
      說「要我到12樓去跳樓死一死，不要做戲」，且被告當天
      到伊辦公室時就一直拿東西丟伊，所以很害怕等語（見臺
      灣臺中地方法院檢察署98年度他字第5744號卷一頁45），
      核與其在警詢時所指證之情節相符（見上開第5744號他卷
      一頁5），而證人廖翎甄雖於本院審理中具結證述：當時
      被告說的話比較重，意思是要幫忙伊，伊還沒有辦法把生
      意作起來，所以被告說話有一點恐嚇之意，伊就會錯意等
      詞（見本院卷頁53反），惟此項證詞業與前揭指證內容相
      左，及證人廖翎甄雖在偵訊時就前開被告稱「今天不還錢
      ，就要你去殯儀館找位置」之詞，證述被告的意思係指因
      為被告是保證人，如果伊不還錢，伊跟被告都要去殯儀館
      找位置之詞(見上開第5744號他卷一頁45），但本院審酌
      證人廖翎甄於本院審理中亦具結證述：當時案發之初，伊
      比較害怕，伊於警詢及偵查中所述內容實在，因為伊欠被
      告錢，被告當時說這些話及拿東西丟伊，伊當時會害怕等
      語（見本院卷頁53反、55），又證人傅學堯於本院審理中
      具結證述：被告有丟鐵鍹，伊是坐在前面客人坐的地方，
      另外還有1個辦公之處所，被告就是在辦公處所丟，沒有
      丟到人，應該是激動製造之聲音，鐵鍹是1個很大之鐵製
      物品，如果丟到人會受嚴重傷害等情（見本院卷頁63反）
      ，顯見被告當時確實有說上開「今天不還錢，就要妳去殯
      儀館找位置」、「妳到12樓去跳樓死一死，不要做戲」等
      言詞，及持鐵鍹丟向告訴人方向之情事，且鐵鍹係可造成
      人身嚴重傷害之鐵製物品，足徵證人廖翎甄當時內心確有
      因被告為加害生命、身體之惡害通知而心生畏懼之情形，
      係屬真實，是證人廖翎甄前開所證稱被告與其均須至殯儀
      館找位置，及其會錯被告的意思等詞，應係事後其與被告
      成立和解後迴護被告之詞，已難逕信。另證人卓琮清於本
      院審理中固證稱：伊當時沒有聽到被告跟證人廖翎甄說那
      些話，被告有大聲講，但伊沒有注意談話內容，也沒有去
      阻止，當時伊背向證人廖翎甄及被告，有聽到摔東西之聲
      音，但心想欠被告錢，被告有摔東西之反應也是正常，那
      時伊腦袋一片空白等語（見本院卷頁60、61反至62），復
      證人傅學堯於本院審理中具結證述：伊沒有聽到上開恐嚇
      言語之詞（見本院卷頁64），惟參以證人卓琮清於偵查中
      所具結證稱：被告1人先到工廠後，拿東西丟證人廖翎甄
      ，因伊本來答應被告要還錢，但沒有辦法給他，且被告很
      兇，所以伊很害怕，亦記不清楚被告在場說了什麼話等情
      （上開第5744號也卷一頁50），可見證人卓琮清當時因欠
      被告債務，且被告當時丟擲物品，及其口氣及態度均甚不
      佳，衡情，證人卓琮清當時未能思緒清晰面對當時情形，
      而無法聽清楚被告與證人廖翎甄之談話內容，係屬合理，
      且證人廖翎甄於本院審理中具結證述：當時證人卓琮清與
      傅學堯在另一邊之會客室，與伊、被告有一點距離之情（
      見本院卷頁55），亦可知證人卓琮清與傅學堯當時與被告
      、證人廖翎甄均尚有一段距離，而無法聽到證人廖翎甄與
      被告之談話內容，故證人卓琮清與證人傅學堯前揭於本院
      審理中之證詞，均無足作何有利於被告之認定，併此敘明
      。
(二)、是據上，上開被告所辯及其選任辯護人之辯詞，均無足採
      ，此外，尚有臺中市警察局指證犯罪嫌疑人紀錄表、臺中
      縣警察局霧峰分局成功派出所受理刑事案件報案三聯單各
      1份在卷可參，故本案事證明確，被告前開恐嚇之犯行，
      應堪認定。
二、核被告所為，係犯刑法第305條之恐嚇危害安全罪。爰審酌
    被告之素行尚可，因與告訴人之債務、利息糾葛，即出言對
    告訴人恐嚇，造成告訴人內心恐懼不安，犯罪動機並非良善
    ，除造成告訴人心理蒙受恐懼陰影外，亦影響社會秩序之維
    持，及被告犯後飾詞卸責，並兼衡被告已與告訴人達成和解
    ，此有和解書1份可稽（見本院卷頁27）等一切情狀，量處
    如主文所示之刑，並諭知易科罰金之折算標準，以示懲儆。
參、無罪部分：
一、公訴意旨略以：被告黃錫興於99年10月28日13時30分許，至
    上開告訴人廖翎甄經營的工廠後，基於剝奪他人行動自由之
    故意，喝令在場之告訴人、證人卓琮清及1名工廠客人（應
    指證人傅學堯）不得離開辦公室，致使告訴人、證人卓琮清
    及證人傅學堯等人之行動自由遭到剝奪，因認被告涉有刑法
    第302條第1項之剝奪他人行動自由罪嫌等詞。
二、按犯罪事實應依證據認定之，無證據不得認定犯罪事實。又
    不能證明被告犯罪者，應諭知無罪之判決，刑事訴訟法第
    154條第2項、第301條第1項分別定有明文。又認定不利於被
    告之事實，須依積極證據，苟積極證據不足為不利於被告事
    實之認定時，即應為有利於被告之認定，更不必有何有利之
    證據。另按事實之認定，應憑證據，如未能發現相當證據，
    或證據不足以證明，自不能以推測或擬制之方法，以為裁判
    基礎；又認定犯罪事實，所憑之證據，雖不以直接證據為限
    ，間接證據亦包括在內，然無論直接或間接證據，其為訴訟
    上之證明，須於通常一般之人均不致於有所懷疑，而得確信
    其為真實之程度者，始得據之為有罪之認定，倘其證明尚未
    達到此一程度，而有合理性懷疑之存在時，即無從為有罪之
    認定。再按告訴人之告訴，係以使被告受刑事追訴為目的，
    其指訴是否與事實相符，仍應調查其他證據，以資審認，必
    被害人所述被害情形，無瑕疵可指，且就其他方面調查，又
    與事實相符，始足據為有罪判決之基礎，最高法院30年上字
    第816號判例、40年臺上字第86號判例、30年上字第1831號
    判例、76年臺上字第4986號判例及81年度臺上字第3539號判
    決分別著有明文可資參照。
三、公訴意旨認被告涉有上開剝奪他人行動自由罪之犯行，無非
    係以證人廖翎甄於警詢、偵查中之指證及證人卓琮清於偵查
    中之證述為其主要論據，惟訊據被告堅決否認涉有上開剝奪
    他人行動自由罪之犯行，並辯稱：伊沒有說他們不可以離開
    ，伊只有1個人，他們有3個人等詞，經查：
(一)、證人廖翎甄於本院審理中具結證述：至被告離開伊工廠前
      ，伊與證人卓琮清並沒有說要離開工廠，被告與證人傅學
      堯交談的過程中，證人傅學堯有說要離開，被告稱如果證
      人傅學堯不急的話，請他留下來，聽被告說一些事情，被
      告沒有使用強暴脅迫之方式要證人傅學堯留下來，後來證
      人傅學堯離開是自己開門出去的，被告也沒有阻止，被告
      與證人傅學堯交談之內容，大概就是被告之前幫伊工廠的
      情形，講到後來伊把生意做成這樣，被告很生氣等語（見
      本院卷頁55反至56），核與其在偵查中所具結證述：期間
      被告不時用東西丟伊，不准伊跟客戶（應指證人傅學堯）
      離開等詞（見上開第5744號他卷一頁45），已前後不一致
      ，又證人卓琮清於本院審理中具結證述：因伊有答應籌錢
      給被告，結果沒有籌到錢，當時也是要跟被告處理，所以
      伊沒有離開工廠，被告沒有叫伊不能離開工廠、辦公室等
      處所，被告也沒有用強暴脅迫之方式要證人傅學堯不要離
      開等情（見本院卷頁62、61），核與其於偵查中具結證述
      ：在場被告不讓該名客戶（應指證人傅學堯）離開，至於
      動機為何伊不知道之詞（見上開第5744號他卷一頁50），
      亦屬證述內容前後相異，是證人廖翎甄與卓琮清上開前後
      相左之證詞內容，已屬有疑，無法逕採信之；復證人傅學
      堯於本院審理中具結證述：當時伊起先與證人卓琮清談了
      大約20分鐘，被告才進來，被告在丟東西時，伊沒有去阻
      擋，因伊不知道當天發生什麼事情，他們在吵架時，伊就
      坐在那裡，伊想聽看看是什麼事情，因為伊也是在該工廠
      下單之人，對伊也是一種保障，被告沒有叫伊不要離開，
      且期間還有互相請抽煙，後來伊說要走，打個招呼就離開
      了，被告沒有阻擋伊，當天一直到伊離開工廠之期間，伊
      的行動自由沒有被任何人控制等情（見本院卷頁64、65）
      ，是證人傅學堯於上開時、地之行動自由未受到剝奪之事
      實，已堪認定，故自難僅憑證人廖翎甄與卓琮清上揭前後
      相左之證述，遽為被告不利之認定。
(二)、是據上，公訴人所舉證據，尚無法積極直接證明被告確有
      前開剝奪他人行動自由罪之犯行，此外，復查無其他具體
      事證足資證明被告有何公訴人所指之剝奪他人行動自由罪
      犯行，本案此部分既無法形成被告有罪之確切心證，自屬
      不能證明被告犯罪，揆諸前開法條規定及判例意旨，本案
      自應就被告涉犯剝奪他人行動自由部分為無罪之諭知。
肆、不受理部分：
一、公訴意旨略以：被告黃錫興於98年10月15日至告訴人廖翎甄
    位於臺中縣大里市○○路○段52號的工廠，向告訴人討債，
    因告訴人表示無錢可清償，被告即起傷害之犯意，拿起置於
    一旁之鐵製鞋鍹丟向告訴人，造成告訴人受有腹部內出血及
    手臂擦傷等傷害，嗣後被告欲接續持椅子擊打告訴人，幸遭
    許明文及告訴人之夫即證人卓琮清阻止而未遂，被告復於98
    年10月28日13時30分許獨自一人至上開告訴人經營的工廠，
    被告一進工廠辦公室便基於毀損、傷害之故意，以摔砸辦公
    室內的椅子、電腦及監視器，致令不堪使用等方式，復向告
    訴人丟擲鞋鍹及椅子，造成告訴人受有前臂之開放性傷口、
    胸壁挫傷及胸壁挫傷等傷害，因認被告此部分涉犯刑法第
    277條第1項之傷害罪嫌及第354條毀損罪嫌等語。
二、按告訴乃論之罪，告訴人於第一審辯論終結前得撤回其告訴
    ，又告訴經撤回者，應諭知不受理之判決，刑事訴訟法第23
    8條第1項、第303條第3款分別定有明文。
三、查本件告訴人告訴被告傷害、毀損等罪，起訴書認被告係犯
    刑法第277條第1項之傷害罪嫌及第354條之毀損罪嫌，依同
    法第287條、第357條之規定，均須告訴乃論。茲據告訴人具
    狀撤回告訴，有刑事撤回告訴狀1份（見本院卷頁33）在卷
    可憑，依照上開說明，本案爰就被告此部分所涉犯傷害罪及
    毀損罪，均諭知不受理之判決。
據上論斷，應依刑事訴訟法第299條第1項前段、第301條第1項、
第303條第3款，刑法第305條、第41條第1項前段，刑法施行法第
1條之1，判決如主文。
中    華    民    國    99    年    12    月    10    日
              刑事第八庭  審判長法  官  張智雄
                                法  官  陳思成
                                法  官  楊曉惠
以上正本證明與原本無異。
如不服本判決應於收受判決後10日內向本院提出上訴書狀，並應
敘述具體理由；其未敘述上訴理由者，應於上訴期間屆滿後20日
內向本院補提理由書（均須按他造當事人之人數附繕本）「切勿
逕送上級法院」。
                                書記官  謝明倫
中    華    民    國    99    年    12    月    10    日
附錄論罪科刑法條
刑法第305條：
以加害生命、身體、自由、名譽、財產之事，恐嚇他人致生危害
於安全者，處2年以下有期徒刑、拘役或3百元以下罰金。

司法院資訊處製作；財團法人民間司法改革基金會備份。
